【裁判字號】    95,訴,444
【裁判日期】    970213
【裁判案由】    分割共有物
【裁判全文】
臺灣屏東地方法院民事判決               95年度訴字第444號
原      告  丙○○
訴訟代理人  乙○○
被      告  甲○○
上列當事人間分割共有物事件，本院於民國97年1月22日言詞辯
論終結，判決如下：
    主  文
兩造共有坐落屏東縣車城鄉○○○段一八六地號土地，面積一○
七六五平方公尺，如附圖一所示編號（Ａ）、（Ｃ）部分，面積
合計五六七四平方公尺分歸原告取得；編號（Ｂ）部分面積五○
九一平方公尺分歸被告取得。
被告應補償原告新臺幣捌拾陸萬貳仟元。
訴訟費用百分之五十由被告負擔，餘由原告負擔。
    事實及理由
一、原告起訴主張：坐落屏東縣車城鄉○○○段186 地號，面積
    10,765平方公尺土地（下稱186 地號土地）為兩造共有，應
    有部分均為1/2 。又系爭土地並無因使用目的不能分割情形
    ，兩造對186 地號土地亦未訂立不分割之約定，爰請求以裁
    判分割土地。並於本院聲明：186 地號土地如附圖一所示編
    號（A） 、（C） 部分，面積合計5,674 平方公尺，分歸原
    告取得；編號（B） 部分，面積5,091 平方公尺，分歸被告
    取得。
二、被告則以：兩造共有186 地號土地，被告於民國51年間即向
    前手購買應有部分1/2 ，原告則於54年間取得應有部分1/2
    ，被告購買時位置即為現況使用之位置如附圖二所示編號（
    B） 、（C） 部分土地。186 地號土地如要分割，應按照兩
    造購買特定位置即使用現況分割。原告於分割後如要通行如
    附圖一所示編號（C） 部分土地，應補償其損失等語。
三、按各共有人得隨時請求分割共有物，但因物之使用目的不能
    分割或契約定有不分割之期限者，不在此限，民法第823 條
    第1 項定有明文。故共有物依其使用目的並非不能分割，而
    又未有不分割之期約者，各共有人自得隨時請求分割。查18
    6 地號土地為兩造所共有，地目為田，使用地類別為農牧用
    地，面積為10,765平方公尺，兩造之應有部分均為1/2 ，取
    得186 地號土地之登記原因均為買賣，原告取得登記日期為
    54年3 月16日，被告取得登記日期為51年9 月7 日，有土地
    登記謄本在卷可稽，則186 地號土地於農業發展條例89 年1
    月4 日修正施行前，即為多人共有之耕地，且分割後每人所
    得之面積逾0.25公頃以上，依農業發展條例第16第1 項本文
    之規定，自得分割為單獨所有。而兩造迄至本件言詞辯論終
    結前無法達成分割協議，佐以兩造主張之分割方案既有不同
    ，就分割之方法顯難為一致之協議，本件自應准予裁判分割
    。
四、復按分割之方法不能協議決定者，法院得因任何共有人之聲
    請，命為原物分配於各共有人，民法第824 條第2 項亦定有
    明文。共有人因共有物分割之方法不能協議決定，而提起請
    求分割共有物之訴，應由法院依民法第824 條命為適當之分
    配，不受任何共有人主張之拘束。查本院為定分割方法，乃
    定期履勘現場並囑託屏東縣恒春地政事務所至現場實施勘測
    ，勘驗結果為186 地號土地東南側臨石門路，目前由兩造共
    同耕作使用，如附圖二所示編號（A） 部分由原告占用、編
    號（B） 、（C） 部分由被告占用之事實，有勘驗筆錄暨附
    圖（見本院卷第20至22頁）、照片（見本院卷47至50頁）在
    卷可憑。本院審酌前開土地之地形、臨路位置、各共有人占
    有現況、分配意願等情，認186 地號土地以如附圖一所示編
    號（A） 、（C） 部分，面積合計5,674 平方公尺歸原告取
    得；編號（B） 部分，面積5,091 平方公尺分歸被告取得，
    較為妥適。
五、復按以原物為分配時，如共有人中，有不能按其應有部分受
    分配者，得以金錢補償之，民法第824 條第3 項定有明文。
    又關於共有物之分割，如依原物分配，價值顯不相當者，依
    其價值按其應有部分比例分配，仍不失為以原物分配於各共
    有人，否則不顧慮經濟上之價值，一概按其應有部分核算之
    原物數量分配者，將顯失公平，惟依其價值按應有部分比例
    分配原物，如有害經濟上之利用價值者，應認有民法第824
    條第3 項之共有人中有不能按其應有部分受分配之情形，得
    以金錢補償之。
六、查186 地號土地依前開分割方法分割，各共有人分得面積與
    按應有部分換算後之面積不符，價值即有差異，應予金錢補
    償之。而前開土地經本院送請鑑定，編號（A） 、（C） 部
    分合計為7,208,800 元、編號（B） 部分為8,932,200 元，
    編號（B） 部分土地價值較編號（A） 、（C） 部分土地價
    值增加862,000 元，有鑑定報告書附卷可憑，依前揭規定，
    應予找補，並由價值增加之共有人補償減少價值共有人。經
    計算後，應由被告補償原告862,000 元。
七、按裁判分割共有物，屬形成判決，法院定共有物之分割方法
    ，固應斟酌當事人之聲明、共有物之性質、經濟效用及全體
    共有人之利益等，而本其自由裁量權為公平合理之分配，但
    並不受當事人聲明、主張或分管約定之拘束。至共有人與他
    共有人之前手間，因分管位置利用價值不同，致分管面積有
    所差異，乃渠等間之債權契約，自不能拘束法院就現共有人
    間依其應有部分所為分割判決。被告雖主張其取得186 地號
    土地之時間點較原告取得應有部分1/2 早，於買受應有部分
    1/2 時即由前手交付如附圖二所示編號（B） 、（C） 部分
    土地與被告使用。惟共有物之應有部分係存在於土地之全部
    ，非存於特定位置，縱被告於取得應有部分時，由其前手交
    付特定位置與被告使用，亦屬被告承受其前手與其他共有人
    之分管約定，於共有物分割時，法院仍不受該分管約定之拘
    束。則被告主張編號 (C)部分土地原為被告使用位置應分歸
    被告，如原告欲利用前開土地通往道路應支付被告償金，尚
    屬無據。
八、綜上所述，兩造為186 地號土地之共有人，186 地號土地並
    無因使用目的不能分割或契約訂有不能分割期限等情事，兩
    造復無法進行協議分割，從而，原告本於民法第823 條第1
    項前段之規定提起本訴，訴請裁判分割共有物，為有理由，
    應予准許，爰判決如主文第1 項、第2 項所示。
九、末按分割共有物之訴實質上並無所謂何造勝訴敗訴之問題，
    是以如將訴訟費用完全命形式上敗訴之被告負擔，實欠公允
    。本院審酌兩造各自因本件訴訟所得到之利益，認本件之訴
    訟費用，應由兩造各以與應有部分相當之數，比例分擔，亦
    即兩造各分擔百分之50，始為妥適。
據上論結，本件原告之訴為有理由，依民事訴訟法第80條之1，
判決如主文。
中    華    民    國    97    年    2     月    13    日
                  民事第一庭    審判長法  官  徐美麗
                                      法  官  潘  快
                                      法  官  邱玉汝
正本係照原本作成。
如對判決上訴，須於判決送達後20日內向本院提出上訴狀，其未
表明上訴理由者，應於提出上訴後20日內向本院補提理由書狀（
均須按他造當事人之人數附繕本）。
中    華    民    國    97    年    2     月    14    日
                                      書記官  魏慧夷


司法院資訊處製作；財團法人民間司法改革基金會備份。
